【裁判字號】    98,訴,2645
【裁判日期】    990323
【裁判案由】    損害賠償
【裁判全文】
臺灣臺中地方法院民事判決              98年度訴字第2645號
原      告  乙○○○
訴訟代理人  甲○○
被      告  台灣電力股份有限公司
法定代理人  丙○○
訴訟代理人  林根煌律師
複代理人    林邦賢律師
上列當事人間請求損害賠償等事件，本院於民國99年3月9日言詞
辯論終結，判決如下：
    主  文
原告之訴及假執行之聲請均駁回。
訴訟費用由原告負擔。
    事實及理由
壹、原告起訴主張：
（一）原告於民國77年間購買台中縣清水鎮○○段橋頭寮小段
      408- 1地號土地應有部分82600分之3746，借名登記於訴
      外人即原告之母陳周市名下，嗣陳周市於84年11月28日死
      亡，並由原告於85年4月25日辦理繼承登記，嗣同段408-1
      地號土地於88年3月17日分割出同段408-7地號土地，同段
      408-7地號土地再經臺灣高等法院臺中分院97年上字第253
      號於97年12月2日判決分割確定，分割後原告取得同鎮○
      ○○段1052-8地號土地之所有權，並於98年7月3日辦理登
      記。
（二）被告未經原告同意自77年起即設置高壓電線跨越原告所有
      之台中縣清水鎮○○○段1052-8地號土地，高度僅有30公
      尺之內，因該高壓電線有輻射，產生對健康有害之疑慮，
      生命受威脅，使土地無法利用且賣不出去，失去經濟價值
      ，被告之故意或過失之行為造成原告受有系爭土地所有權
      之損害，爰依侵權行為或不當得利之法律關係，請求被告
      自77年起按年給付相當於年租金新臺幣（下同）88,060
      元之金額，並請法院擇一法律關係為原告有利之判決。
（三）對被告抗辯之陳述：
  １、原告77年購買系爭土地時，並不知被告已於75年與原告之
      前手成立租約，而被告於80年才架設高壓電塔橫接交錯電
      纜線，若該高壓電塔於原告購買前就已架設，原告根本不
      會購買系爭土地。
  ２、被告當時所承租者為408之2地號土地，與408之1地號土地
      相距甚遠，縱408之1地號土地後來分割出408之7地號土地
      ，408之7地號土地亦與承租標的408之2地號土地相距甚遠
      ，被告應依租約將高壓鐵塔遷移至408之2地號土地。
  ３、再者，若易地而處，由原告一次支付被告租金5萬多元，
      即得成立「以臺灣電力公司需用上列土地期間為有效期間
      」之不定期限租約，而架設鐵塔利用土地20幾年，則被告
      會做何感想？
  ４、被告若不將系爭電線遷移至408-2地號土地，亦應按年租
      金補償原告因系爭土地失去利用之經濟價值及賣不出去的
      之損失。
（三）聲明：
  １、被告應給付原告1,849,260元及自起訴狀繕本送達翌日起
      至清償日止按週年利率百分之5計算之利息。
  ２、被告應自98年1月1日起至拆除電纜線日止按年於每年12
      月31日給付原告88,060元。
  ３、原告願供擔保請准宣告假執行。
貳、被告則以：
（一）被告之臺中供電區營運處於75年間向訴外人吳德根、吳德
      隆及蔡福承租渠等所分管坐落臺中縣清水鎮○○段橋頭寮
      小段408之1地號旱地部分後（該筆土地嗣後因土地重測，
      變更為清水鎮○○○段1052地號），始於該土地上建造高
      壓電線鐵塔，並經吳德根、吳德隆及蔡福分別立具土地使
      用承諾書及同意書，並由被告一次給付吳德根、吳德隆各
      51,760元、蔡福67,490元之使用代價，而取得被告需使用
      該電線鐵塔基地期間內之租賃權。雖吳德根及吳德隆嗣後
      將該土地應有部分出賣予原告之被繼承人陳周市，而陳周
      市於84年11月28日死亡，由原告繼承取得該土地所有權應
      有部分82,600分之3,746後，竟向本院請求被告之臺中供
      電區營運處應將該鐵塔拆除，並將該土地返還原告及全體
      共有人，惟該鐵塔係被告承租上開共有人分管之土地後建
      造，故被告所有輸電線路占用該土地係不確定期限之租賃
      關係，而非無正當權源，經本院以87年度中簡字第3319號
      ，及88年度簡上字第188號判決駁回確定在案。嗣原告又
      於91年間再向本院請求被告之臺中供電區營運處交還該鐵
      塔之土地，經本院以91年度中簡字第3159號、92年度簡上
      字第60號判決駁回確定在案。
（二）被告所有輸電線路之鐵塔占有使用原告共有坐落臺中縣清
      水鎮○○段橋頭寮小段408之1地號（即重測後之吳厝南段
      1052地號）共有土地中面積51.8平方公尺，係向原告之前
      手人吳德根、吳德隆及蔡福承租渠等分管之土地，且被告
      之臺中供電區營運處已一次付清租金，因此被告所鐵塔占
      有原告之共有土地並非無權占有，從而原告請求被告給付
      相當於租金之不當得利，顯無理由。尤其原告共有坐落吳
      厝南段1052地號土地於98年間確定判決分割後，原告係分
      得同段1052之8地號土地（即系爭土地），面積931. 34
      平方公尺，而該鐵塔在訴外人陳楊匙所分得之1052之7地
      號土地上，而非在原告土地內，縱被告之輸電線路通過原
      告土地上空，惟並未占用原告土地，不影響原告耕作，因
      此原告請求被告給付不當得利或侵權行為之法律關係請求
      被告賠償1,849,260元顯無理由，尤其原告該金額之計算
      欠缺依據。
（三）按土地所有權，除法令有限制外，於其行使有利益之範圍
      內，及於土地之上下。如他人之干涉，無礙其所有權之行
      使者，不得排除之。民法第773條定有明文，此係所有權
      社會化原則之適用，亦即所有權之行使，在一定程度下，
      應受有不得違反法令及無礙其所有權行使之限制。而電業
      法為公法，其立法目的參該法第1條，在開發國家電能動
      力，調節電力供應，發展電業經營，維持合理電價，增進
      公共福利，因此電業法在一定程度下應有優先於民法而適
      用之效力，又電業於必要時，得在地下、水底、私有林地
      或他人房屋上之空間，或無建築物之土地上設置線路。但
      以不妨礙其原有之使用及安全為限，該法第51條定有明文
      ，故凡合其規定之「必要時」及「不妨礙其地下、水底、
      私有林地或房屋之空間或無建築物之土地上原有使用及安
      全」之實質要件而設置之線路，土地所有人即有容忍義務
      。被告之高壓電供輸電線（下稱系稱電線）雖經過原告所
      有系爭土地上空，惟其距離地面高度仍有20.5公尺，又該
      土地位處山坡地，目前除原告之祖墳一座外，其餘土地由
      他人種植玉米，附近相鄰土地亦均種植玉米或地瓜等農作
      物，且四周並無建築物，故系爭電線並不影響該土地之使
      用、利用。此外，本件99年2月3日履勘系爭土地現場時，
      在系爭電線下方經以電磁場測定儀檢測電磁強度為0.9 －
      1.0毫高斯，屬絕對安全範圍，對人體並不會造成任何傷
      害，因此原告主張相當於租金之不當得利或侵權行為損害
      賠償均顯無理由等語抗辯。
（四）並聲明：原告之訴及其假執行之聲請均駁回；如受不利於
      被告之判決時，願供擔保，請准免為假執行。
參、本件兩造經法官為爭點整理及簡化，其結果如下：
一、兩造不爭執之事實：
（一）被告於75年間與訴外人吳德根、吳德隆、蔡福簽訂土地使
      用承諾書，契約書係記載渠等提供分管之台中縣清水鎮○
      ○段橋頭寮小段408-2地號土地供被告做電塔基地之用，
      經吳德根、蔡福及吳德隆分別立具土地使用承諾書及同意
      書，被告並一次給付吳德根、吳德隆51,760元之使用代價
      ；另一次給付蔡福67,490元之使用代價。上開土地承諾書
      第2條約定：以被告需用上列土地期間為有效期間，日後
      若將鐵塔拆除，土地無須使用時，無條件返還承諾人。第
      6條約定在被告使用土地期間，承諾人不得以任何理由要
      求再予補貼或拒絕使用。嗣被告於同小段408-1地號土地
      上建造高壓電線鐵塔。
（二）訴外人吳德根及吳德隆於77年8月25日間將伊等分管之同
      段408、408-1、408-2地號土地應有部分82600分之3746出
      賣予原告並於同年10月1日以原告之母陳周市之名義辦理
      所有權登記，而因陳周市於84年11月28日死亡，並由原告
      於85年4月25日辦理繼承登記。嗣同段408-1地號（面積
      4.1221公頃）土地於88年3月17日逕為分割出同段408- 6
      、408-7、408-8地號土地（餘408-1地號土地面積為0．13
       96 公頃）。
（三）台中縣清水鎮○○段橋頭寮小段408-7地號土地（重測後
      為清水鎮○○○段1052地號）經臺灣高等法院臺中分院97
      年上字第253號97年12月2日判決分割確定，原告分得同鎮
      ○○○段1052-8地號土地之所有權，並於98年7月3日辦理
      登記。
（四）被告興建之上開高壓電線鐵塔基座係坐落在訴外人陳楊匙
      所有之清水鎮○○○段1052-7地號土地（現分割歸陳楊匙
      所有）上，位置及面積108平方公尺如台中縣清水地政事
      務所98年9月21日土地複丈成果圖所示。
（五）系爭高壓電線通過同段1052-8地號土地如附圖所示L1線長
      度5.57公尺、L2線長度12.36公尺，合計17.93公尺。最低
      一條電線高度20.5公尺（以手持紅外線測距儀之高度量測
      為準），在電線下方現場以電磁場測定儀量測電磁強度為
      0.9-1.0毫高斯（MG）。
（六）同段1052-8地號土地地處山坡地，目前除原告祖墳一座外
      ，其餘土地由他人種植玉米，附近相鄰土地亦均種植玉米
      或地瓜等農作物，附近四周無建築物，現場情形如原告提
      出之照片。
二、本件之爭執事項：
（一）被告設置之高壓電線跨越原告所有同段1052-8地號土地是
      否有正當理由或法律依據？
（二）被告在原告所有系爭土地上設置高壓電線是否故意或過失
      不法侵害原告之土地所有權，致原告受有損害？原告得請
      求之損害賠償為若干？
（三）被告在原告所有系爭土地上設置高壓電線是否有不當得利
      ？原告得請求之不當得利為若干？
肆、得心證之理由：
一、本件被告架設之輸電線路通過原告所有之同段1052-8地號土
    地上空如附圖所示L1線長度5.57公尺、L2線長度12.36公尺
    ，合計17.93公尺；該線路之電線共4條，呈垂直高低排列，
    最上方的電線係避雷電線，下方3條為高壓電線，最低一條
    電線高度20.5公尺（以手持紅外線測距儀之高度量測為準）
    等情，業經本院會同兩造至現場履勘屬實，並經台中縣清水
    地政事務所測量人員測量明確，有本院勘驗筆錄及現場圖、
    清水地政事務所複丈成果圖各一件附卷可憑，且為兩造所不
    爭執，上開事實應可認定。
二、本件首應審究者係，被告在原告系爭土地上方架設高壓電線
    有無正當理由或法律依據？
（一）按電業於必要時，得在地下、水底、私有林地或他人房屋
      上之空間，或無建築物之土地上設置線路。但以不妨礙其
      原有之使用及安全為限，並應於事先書面通知其所有人或
      占有人；如所有人或占有人提出異議，得申請地方政府許
      可先行施工，並應於施工5日前，以書面通知所有人或占
      有人，電業法第51條定有明文。次按電業法為公法，其目
      的在開發國家電能動力，調節電力供應，發展電業經營，
      維持合理電價，增進公共褔利（參見電業法第1條），則
      電業法在一定程度下應有優先於民法而適用之效力，亦即
      為達電力供應之目的，在必要時對所有權之行使當有相當
      之限制。即電業法第51條為民法以外之特別規定，凡符合
      其規定而設置之線路，土地所有人有容忍之義務（最高法
      院69年台上字第1080號判決意旨參照）。
（二）被告在清水鎮○○○段1052-7地號及1074地號土地各設置
      一座電塔基座，並於兩座電塔間架設高壓電線通過同段10
      52-8地號土地如附圖所示L1線長度5.57公尺、L2線長度
      12.36公尺，合計17.93公尺，此有清水地政事務所複丈成
      果圖1件可憑。又兩造均不爭執系爭105 2-8地號土地目前
      除有一座原告祖墳外，其餘範圍係第三人種植玉米之用，
      且四周並無建築物。另系爭土地之地目為旱地，使用分區
      係農業區，此亦有原告提出之土地登記謄本及使用分區證
      明書附卷可稽（見本院卷第9、12頁）。況查，本件經現
      場履勘及以儀器量測結果，系爭線路係4條電線垂直高低
      排列，最低一條電線高度20.5公尺（以手持紅外線測距儀
      之高度量測為準），在電線下方現場以電磁場測定儀量測
      電磁強度為0.9-1.0毫高斯（MG），此有本院勘驗筆錄在
      卷可稽，且為兩造所不爭執，被告否認原告所稱系爭高壓
      電線對人體有何危害之情形，原告亦未舉證證明上開電線
      設置情形及其電磁強度對人體有何危害或舉證證明其所述
      損害屬實，則堪認被告係於必要時，在無建築物之原告土
      地上設置線路，並不妨礙其原有之使用及安全，被告所為
      應與電業法第51條前段規定無違。
（三）其次應予審酌者係被告架設系爭電線線路，是否符合電業
      法第51條規定之「並應於事先書面通知其所有人或占有人
      ；如所有人或占有人提出異議，得申請地方政府許可先行
      施工，並應於施工5日前，以書面通知所有人或占有人」
      之要件？經查：
  １、原告所有系爭土地原為臺中縣清水鎮○○段橋頭寮小段40
      8- 1地號土地，嗣該408-1號土地於88年3月間由台中縣清
      水地政事務所逕為分割為同段408-1、408-6、408- 7、
      408-8地號等土地，此有原告提出之台中縣清水地政事務
      所土地記通知書（存根）一件附卷可稽（見本院卷第137
      頁），嗣同段408 -7地號重測後改為清水鎮○○○段1052
      地號土地，原告就該土地之權利範圍為82600分之3746，
      該地號土地再經臺灣高等法院臺中分院97年上字第253號
      判決確定分割出同段1052-1至1052-9地號土地，而原告分
      得其中同段1052-8地號土地之所有權全部，此為兩造不爭
      執之事實。
  ２、被告為設置高壓電線路而於75年間與吳德根、吳德隆及與
      蔡福簽訂土地使用承諾書，契約書均記載渠等提供分管之
      台中縣清水鎮○○段橋頭寮小段408-2地號土地供被告做
      電塔基地之用，經吳德根、吳德隆及蔡福分別立具土地使
      用承諾書及同意書，被告並一次給付吳德根、吳德隆51,7
      60元之使用代價；另一次給付蔡福67,490元之使用代價。
      上開土地承諾書第2條約定：以被告需用上列土地期間為
      有效期間，日後若將鐵塔拆除，土地無須使用時，無條件
      返還承諾人。第6條約定在被告使用土地期間，承諾人不
      得以任何理由要求再予補貼或拒絕使用。嗣被告於同小段
      408-1地號土地上建造高壓電線鐵塔等事實，均為兩造所
      不爭執。原告雖爭執被告與吳德根及吳德隆、蔡福等人簽
      訂之承諾書上所載之地號土地為同段408-2地號，惟被告
      係於同段408-1地號土地上建造鐵塔基座，二者地號不符
      云云。惟查，證人蔡福於本院87年度中簡字第3319號事件
      審理中已證稱：我有把土地租給台電公司使用，如照片所
      示（見同卷第77頁背面），高起來的部分是我的土地，下
      面則是吳德根的土地，系爭土地早就有分管了，從我爺爺
      那個年代就已分管了，我剛才說吳德根使用的部分是他與
      吳德隆共同使用，我們當時都有寫同意書同意台電蓋電塔
      ，至於地號為不一樣我也不清楚等語（見本院87年度中簡
      字第3319號卷宗第84頁），是依證人蔡福之證言可知其係
      以其分管部分土地上如上開照片所示同段408-1地號土地
      上電塔基座實際設置位置租予被告，被告與吳德隆、吳德
      根、蔡福所簽訂之契約，實係以408-1地號土地為標的物
      ，至於前述土地使用承諾書上所載之408-2地號土地應屬
      誤載，並不影響當事人訂立契約之真意。是被告於75年間
      已向408-1地號土地共有人吳德隆、吳德根等人承租土地
      以供建造高電壓塔之用，且該租賃契約依其約定意旨「以
      被告需用上列土地期間為有效期間，日後若將鐵塔拆除，
      土地無須使用時，無條件返還承諾人。」係屬不確定期限
      租賃（屬定期租賃），而非不定期租賃，是該租賃契約應
      於期限屆滿時始為消滅。本院87年度中簡字第3319號、本
      院88年簡上字第188號判決均為相同之認定。
  ３、承前所述，被告於設置上開高壓電線路之前既已與土地之
      占有人吳德根、吳德隆、蔡福等人簽立土地使用承諾書，
      已獲上開共有人同意被告使用其土地設置電塔。再者，設
      置電塔基座之目的當然係在於架設電線線路，是上開契約
      當事人當然應知悉被告亦將於電塔基座之間架設輸電線路
      ，該輸電線路亦將會跨越系爭土地上空，解釋上應認被告
      就其設置輸電線路一事亦已連同設置電塔一併依電業法第
      51 條規定已於「事先書面通知其所有人或占有人」，嗣
      吳德根、吳德隆雖將其共有土地權利範圍出售予原告並移
      轉登記與原告指定之陳周市，嗣再由原告辦理繼承登記為
      所有人，惟被告既已於尚未建造電塔及電線線路時，即已
      獲吳德根、吳德隆等人之同意，並經渠等簽立上開土地使
      用承諾書之書面，自應認被告已履行上開電業法第51條所
      定「事先書面通知其所有人或占有人」之要件，不因吳德
      根、吳德隆於簽約後將土地權利讓與他人而有不同。
（四）本件被告架設系爭電線線路既已符合電業法第51條規定之
      要件，原告就系爭土地所有權之權利即應受上開法律之限
      制，而有容忍之義務。
三、原告復主張，被告於系爭土地上空架設系爭線路係不當得利
    ，致原告受有損害，而依不當得利之法律關係請求被告返還
    相當於租金之不當得利云云。惟查，被告架設系爭高壓電線
    通過系爭土地上空於法有據，已如前述。縱認被告因之而受
    利益，致原告受有損害，惟被告所受之利益尚非無法律上之
    原因，原告請求被告給付相當於租金之不當得利，尚屬無據
    ，不應准許。
四、原告復主張被告架設系爭高壓電線，高度僅有30公尺之內依
    之國外醫學報告超過6萬9千伏特之高壓電在300公尺範圍內
    為危險暴露地區長期有癌病變之虞及後代子生命威脅，高壓
    電線所產生之熱射線污染常會造成民眾發生白血球及紅血球
    不平衡，女性受孕無法生男，且系爭土地無法出售，使上訴
    人之財產權及身體健康權均遭受極大之損害云云。惟查，
    本件被告在原告土地上設置線路，並未違反電業法第51條之
    規定，難認有何故意或過失，侵害原告權利之情事，並不成
    立侵權行為。況查，本件經現場履勘及以儀器量測結果，系
    爭電線最低一條電線高度20.5公尺（以手持紅外線測距儀之
    高度量測為準），在電線下方現場以電磁場測定儀量測電磁
    強度為0.9-1.0毫高斯（MG），被告否認原告所稱系爭高壓
    電線對人體有上開危害及財產權受損害之情形，原告亦未舉
    證證明上開電線設置情形及其電磁強度對人體有何危害或舉
    證證明其所述損害屬實，則原告依侵權行為之法律關係，請
    求被告賠償相當於租金之損害賠償，亦屬無據，不能准許。
五、從而，原告依不當得利及侵權行為之法律關係，請求被告給
    付原告相當於租金之金額，並請求判決如其聲明所示，均無
    理由，應予駁回。其訴既經駁回，其假執行之聲請亦屬無據
    ，應併予駁回。
六、因本案事證已臻明確，兩造其餘主張陳述及所提之證據，均
    毋庸再予審酌，附此敘明。
七、訴訟費用負擔之依據：民事訴訟法第78條。
中    華    民    國    99    年    3    月    23    日
                  民事第一庭    法  官  張瑞蘭
一、以上正本係照原本作成。
二、如不服本判決，應於判決送達後20日內，向本院提出上訴狀
    。（須按他造當事人之人數附繕本）。
中    華    民    國    99    年    3    月    23    日
                                書記官

司法院資訊處製作；財團法人民間司法改革基金會備份。
